臺灣高雄地方法院民事判決　　　　　　　99年度保險字第54號
原　　　告　呂武哲
　　　　　　呂武翰
被　　　告　臺灣產物保險股份有限公司
法定代理人　李泰宏
訴訟代理人　陳彥錚
上列當事人間請求給付保險金事件，本院於民國100 年1 月26日
言詞辯論終結，判決如下：
    主    文
被告應給付原告新臺幣壹仟陸佰元，及自民國九十八年九月十八
日起至清償日止，按週年利率百分之十計算之利息。
原告其餘之訴駁回。
訴訟費用新台幣壹萬柒仟陸佰玖拾元，由被告負擔新臺幣拾捌元
，餘由原告負擔。
本判決第一項得假執行。
    事實及理由
壹、程序部分
    按訴狀送達後，原告不得將原訴變更或追加他訴，但被告同
    意者，擴張或減縮應受判決事項之聲明者，不在此限。民事
    訴訟法第255 條第1 項第1 款、第3 款定有明文。次按原告
    對分公司起訴後於訴訟進行中，將被告更正為總公司應認為
    訴之變更，此有最高法院40年台上字第105 號判例可資參照
    。查原告起訴以臺灣產物保險股份有限公司高雄分公司為被
    告（見本院卷第3 頁），嗣於準備程序進行中，變更被告為
    臺灣產物保險股份有限公司（見本院卷第87頁) ，並經徵得
    被告同意（見本院卷第87頁) ，揆諸前揭規定，原告所為訴
    之變更係屬有據。次查，原告起訴請求被告給付新臺幣（下
    同）1,595,165 元，及自民國98年6 月18日起至清償日止，
    按年息10﹪計算之利息（見本院卷第4 頁) ，嗣於言詞辯論
    期日，原告就利息起算日減縮為自起訴狀繕本送達翌日即97
    年9 月18日起算（見本院卷第151 頁) ，核其所為係屬減縮
    應受判決事項之聲明，參照上開規定，亦屬有據。
貳、實體部分
一、原告主張：訴外人即原告之被繼承人呂進財於96年9 月28日
    騎乘車號WDA-921 號輕型機車（下稱系爭機車），沿高雄市
    ○○區○○路285 巷由北往南行駛，前行至建國路便道時即
    騎乘於外側車道，途經九如一路與高速公路西便道交岔口時
    （下稱系爭路口），與訴外人陳永賜所駕車號3703-XC 號自
    用小客車（下稱系爭小客車）發生車禍（下稱系爭事故) ，
    呂進財因而受有左額頭開放性撕裂傷（下稱頭部外傷) ，並
    造成腦出血、阻塞性水腦症、陷入昏迷意識不清狀態等傷害
    （下稱系爭傷害），已達全殘程度，復經本院於97年1 月25
    日以96年度禁字第356 號宣告為禁治產人。又系爭小客車係
    向被告投保強制汽車責任險，依強制汽車責任保險法第11條
    第1 項第1 款之規定，呂進財得向被告請求理賠醫療費用65
    ,165元、30日住院期間，按每日1,000 元計算之看護費30,0
    00元，及全殘理賠金1,500,000 元，合計1,595,165 元（即
    65,165 +300,000+1,500,000 =1,595,165，下稱系爭理賠金
    ）。嗣呂進財業於98年8 月7 日死亡，系爭理賠金乃呂進財
    之遺產，原告為呂進財之法定繼承人，且未聲明拋棄繼承，
    為此爰依繼承之法律關係及強制汽車責任保險法第11條第1
    項第1 款規定，提起本件訴訟等情。並聲明：如上開減縮後
    之聲明所示。
二、被告則以：系爭事故僅造成呂進財受有頭部外傷，至於系爭
    傷害係因呂進財自發性腦內出血所造成，與系爭事故並無相
    當因果關係，故被告僅須理賠呂進財因頭部外傷，而於96年
    9 月28日、同年10月3 日及同年10月5 日，前往訴外人財團
    法人長庚紀念醫院高雄分院（下稱高雄長庚醫院）就診之醫
    療費用共1,600 元。至於呂進財於96年10月26日、96年11月
    8 日在高雄長庚醫院接受引流手術，復於96年11月13日在高
    雄長庚醫院接受分流手術（以下合稱系爭手術）所支出之醫
    療費；及因系爭手術住院所支出之看護費用；暨術後處於全
    殘狀態部分，既係因呂進財自發性腦內出血所造成，而與系
    爭事故無相當因果關係，即不屬強制汽車責任保險理賠範圍
    ，被告並無理賠之義務等語置辯。並聲明：原告之訴駁回。
三、兩造不爭執事項如下（見本院卷第135頁）：
  (一)系爭小客車於事發時已向被告投保強制汽車責任險。
  (二)呂進財因系爭事故受有頭部外傷，並因此支出必要醫療費用
    1,600 元。
  (三)原告為呂進財之法定繼承人。
四、兩造於審理中協商之爭點為（見本院卷第136 頁、第151 頁
    ）：
  (一)呂進財所受系爭傷害究肇因於系爭事故？或係自體疾病所致
    ？
  (二)呂進財為治療系爭傷害，是否有施行系爭手術之必要？費用
    若干？
  (三)呂進財為治療系爭傷害，有無受看護之必要？需受看護起迄
    期間？依強制汽車責任保險給付標準第2 條第2 項第4 款及
    第4 規規定，被告應理賠之數額若干？
  (四)呂進財因系爭傷害所遺殘障程度為何？所得支領之殘廢理賠
    金若干？
  (五)原告依繼承之法律關係及強制汽車責任保險法第11條第1 項
    第1 款規定，得請求之保險理賠金及遲延利息各為若干？
五、本院得心證之理由：
  (一)呂進財所受系爭傷害究肇因於系爭事故？或係自體疾病所致
    ？
  1.按因汽車交通事故「致」受害人傷害或死亡者，不論加害人
    有無過失，請求權人得依本法規定向保險人請求保險給付或
    向財團法人汽車交通事故特別補償基金請求補償，強制汽車
    責任保險法第7 條定有明文，亦即必須被害人傷害或死亡與
    交通事故間有「因果關係」為必要。而所謂相當因果關係，
    係就該系爭事故所造成的客觀存在事實為觀察基礎，並就此
    客觀存在事實，依吾人智識經驗判斷，無此事故，必不生此
    種損害，有此事故，通常即足生此種損害者，為有相當因果
    關係；如有此事故，通常亦不生此種損害者，即為無相當因
    果關係。
  2.查，呂進財因系爭事故致受有頭部外傷，經送往高雄長庚醫
    院急診處求診，當時呂進財生命跡象體溫36.9℃，脈搏93次
    / 分鐘，呼吸19次/ 分鐘，血壓170/80mmHg，經X 光檢查後
    沒有明顯骨折，縫合傷口後，於96年9 月28日17時24分許離
    院等情，為原告所不爭執（見本院卷第153 頁），且有高雄
    長庚醫院出具之96年9 月28日診斷證明書1 紙（見本院卷第
    64頁）、高雄長庚醫院（98）長庚院高字第861117號函附之
    呂進財96年9 月28日急診病歷附卷可稽，堪認呂進財於系爭
    事故發生後，意識、神智尚屬清醒，可自主行動，身心狀況
    仍佳，且系爭事故發生當日既經X 光檢查未發現明顯骨折現
    象，則原告主張系爭事故除造成呂進財受有頭部外傷，亦受
    有系爭傷害云云，尚難遽採。再參諸(1)呂進財於2007年10月
    26日入院，於同年11月29日出院。(2)入院診斷：瀰慢性之自
    發性蜘蛛網膜下出血、腦室出血和左側中間頂葉及枕葉交界
    處腦出血、急性腦水腫、高血壓。(3)病史：呂進財係副甲狀
    腺癌術後狀況，於當日下午突然開始意識混亂，因此被送到
    急診，經腦部CT檢查看出有左頂葉與枕葉交界處腦內出血、
    腦室出血、瀰漫性之自發性蜘蛛網膜下出血伴隨急性的腦水
    腫，CTA 檢查顯示沒有明顯易見的血管異常；而呂進財係於
    96年10月26日、同年11月8 日及同年月13日，在高雄長庚醫
    院分別施行系爭手術等情，亦有高雄長庚醫院出院病歷摘要
    之記載、（97）長庚院高字第771440號函及原告提出之中文
    翻譯（見本院卷第15頁、第65頁、第145 至146 頁）在卷可
    佐以觀，足見呂進財係於系爭事故發生後28日之97年10月26
    日，始另因瀰慢性之自發性蜘蛛網膜下出血伴隨急性腦水腫
    、腦室出血和左側中間頂葉及枕葉交界處腦出血，而進行系
    爭手術，並於術後呈意識不清狀態。是以，呂進財係於系爭
    事故發生後將近1 個月時間，始再受有系爭傷害，前後相隔
    時間並非短暫，已徵被告辯稱：系爭傷害與系爭事故間並無
    因果關係等語，尚非無據。
  3.次查，系爭傷害是否係系爭事故所造成，兩者間有無因果關
    係乙節，經本院98年度交簡上字第95號刑事案件送請行政院
    衛生署醫事審議委員會（下稱醫審會）鑑定，其鑑定意見為
    ：「(一)依病歷及所附影像資料研判，病人於96年9 月28日為
    輕度頭部外傷，從醫學專業判斷，應與96年10月26日相差28
    天後發生大量腦出血，無因果關係。(二)依長庚紀念醫院之腦
    部影像資料顯示，影響出血部在枕葉部位之腦出血，合併腦
    室出血及蜘蛛網膜下腔出血。此情況大都是急性自發性腦出
    血，其中75% 與腦血管病變如血管畸型（AVH ）等有關，其
    餘25% 與高血壓有關。自發性之腦出血，一般常見原因包括
    高血壓、動脈瘤破裂、動靜脈畸形出血、腦瘤、凝血功能障
    礙及藥物等。而創傷後之延遲性腦出血，一般發生在較嚴重
    頭部外傷並有腦挫傷之病人，且腦出血大多在一週內發生，
    而不會與腦室內出血及蜘蛛膜下腔出血並存。(三)本案病人因
    先前輕度頭部外傷，相隔28日再腦出血之情形極為少見，研
    判可能為本身既存疾病導致腦出血機率較高，其中高血壓性
    腦出血約佔自發性腦出血約八成，其餘原因包括動脈瘤破裂
    、動靜脈畸形出血、腦瘤、凝血功能障礙及藥物等所致。」
    等語，此有醫審會99年10月19日衛署醫字第0990213879號鑑
    定書在卷可憑，且呂進財於96年10月26日經診斷為腦室出血
    及阻塞性水腦症之病況，與96年9 月28日之車禍無絕對關係
    ，依其病史及腦部影像資料評估，該病況之診斷應為自發性
    腦內出血，亦經高雄長庚醫院（97）長庚院高字第771440號
    函覆明確。是呂進財於96年10月26日起所受系爭傷害，既較
    有可能因其自身既存疾病引發自發性腦出血所導致，而難認
    係系爭事故所造成，則系爭事故與系爭傷害間，即無相當因
    果關係。準此，原告主張呂進財因系爭事故而受有系爭傷害
    ，故彼等得請求因系爭傷害所支出之醫療費用、看護費用及
    殘廢保險金云云，洵屬無據。
  4.原告又主張：上開醫審會鑑定書漏未就伊父頭部電腦斷層血
    管攝影部分為說明等語，然本院刑事庭係將呂進財於高雄長
    庚醫院就診全部病歷資料（含頭部電腦斷層血管攝影）一併
    送請醫審會鑑定，醫審會並據為參考之重要資料，此由本院
    刑事庭送請醫審會鑑定之函文載明將「腦部相關影像光碟壹
    片」、「醫學影像光碟1 片」為附件（見本院卷第96頁）；
    及前開醫審會鑑定報告中載明「依長庚紀念醫院之腦部影像
    資料顯示」等語，即知醫審會係審閱包含呂進財之電腦斷層
    血管攝影在內之全部病歷資料，始為上開醫學上專業之鑑定
    意見，縱該鑑定報告未特別就頭部電腦斷層血管攝影部分為
    說明，亦難認其鑑定意見有瑕疵，而不可採。
  5.此外，原告所提出之澄清醫院腦神經外科頭部外傷神經學常
    識網頁資料、76期奇美醫訊頭部外傷照護資料、振興復健醫
    學中心全球資訊網之網頁資料、中山醫學大學附設醫院神經
    外科神外衛教網頁資料及台灣腦中風防治指引2008書中第13
    4 頁影本、國泰綜合醫院認識蜘蛛膜下腔出血資料各1 份（
    見本院卷第24至26頁、第28至29頁、第29頁、第70頁、第71
    至78頁、第79至80頁），僅屬醫學理論相關資料，且雖指出
    傷者於受傷後1 個半月內仍有腦出血之可能性、可能之致病
    原因、可能之出血位置，然此均屬理論上之探討，並未參酌
    個案之具體事實，是否足以推認呂進財所受系爭傷害之原因
    ，已非無疑。反之，上開醫審會鑑定報告，係由具專業知識
    之醫生，參酌呂進財受傷部位、相關病史、病發經過等因素
    綜合研判後，而為之鑑定結論，兩者相較，自以醫審會之鑑
    定報告為可採，故原告所舉前開醫學資料，仍不能為不利被
    告之認定。此外，呂進財之出院病歷摘要固記載「4.病史：
    CTA showed no apparent vascular anomaly 」（見本院卷
    第15頁），而其中文意義雖為：電腦斷層血管攝影顯示並無
    明顯腦血管異常，然腦血管異常、畸型，僅為自發性腦出血
    原因之一，亦有前開醫審會鑑定報告可稽，是呂進財之腦血
    管雖無明顯異常，仍不能排除其因其他原因引發腦出血之可
    能，故原告此部分之主張，亦難為其有利之認定。
  6.綜上，呂進財所受系爭傷害，既係呂進財自身疾病之自發性
    腦出血所引發，而非系爭事故造成，則系爭事故與系爭傷害
    間，即無相當因果關係存在。揆諸首揭說明，被告即無給付
    呂進財因系爭傷害所受損害之保險理賠之必要。據此，前開
    爭點：(二)呂進財為治療系爭傷害，是否有施行系爭手術之必
    要？費用若干？(三)呂進財為治療系爭傷害，有無受看護之必
    要？需受看護起迄期間？依強制汽車責任保險給付標準第2
    條第2 項第4 款及第4 規規定，被告應理賠之數額若干？(四)
    呂進財因系爭傷害所遺殘障程度為何？所得支領之殘廢理賠
    金若干？既係針對呂進財因系爭傷害所實際支出金額之認定
    ，自無再予論述之必要，附此敘明。
  (二)原告依繼承之法律關係及強制汽車責任保險法第11條第1 項
    第1 款規定，得請求之保險理賠金及遲延利息各為若干？
  1.查，呂進財因系爭事故受有頭部外傷，並因此支出必要醫療
    費用1,600 元，及原告為呂進財繼承人等情，為兩造所不爭
    執，則原告依繼承法律關係及強制汽車責任保險法第11條第
    1 項第1 款規定，請求被告給付前揭醫療費用1,600 元，即
    屬有據。
  2.系爭理賠金中，除前揭1,600 元以外之醫療費用、看護費30
    ,000元及全殘理賠金150 萬元部分，均屬被告因系爭傷害所
    支出之費用，為原告所自承（見本院卷135 頁），而系爭傷
    害與系爭事故間，無相當因果關係，被告就系爭傷害所支出
    之費用，均不負依強制汽車責任險負理賠之責，均如前述，
    則原告請求被告給付此部分之金額，洵非有據。
六、綜上所述，呂進財所受頭部外傷，係因系爭事故所導致，至
    系爭傷害，則非因系爭意外所造成，兩者間無因果關係。從
    而，原告依繼承之法律關係及強制汽車責任保險法第11條第
    1 項第1 款規定，請求被告給付保險金1,600 元，及自起訴
    狀繕本送達翌日即98年9 月18日起至清償日止，按年息10%
    計算之利息，為有理由。逾此部分之請求，則無理由，應予
    駁回。另依民事訴訟法第87條第1 項確定訴訟費用額（即裁
    判費16,840元、證人旅費850 元）如主文第3 項所示。末按
    通常程序所命給付之金額未逾500,000 元之判決，法院應依
    職權宣告假執行，民事訴訟法第389 條第1 項第5 款定有明
    文，依上開規定，本件原告勝訴部分，本院自應依職權宣告
    假執行。
七、本件事證已臻明確，兩造其餘有關攻擊、防禦方法及證據資
    料之提出，核與本件判決結果不生影響，爰不逐一論駁，併
    此敘明。
八、據上論結，本件原告之訴為一部有理由，一部無理由，依民
    事訴訟法第79條、第87條第1 項、第389 條第1 項第5 款，
    判決如主文。
中    華    民    國  100     年    2     月    16    日
                  民事第五庭  法  官  李育信
以上正本係照原本作成。
如不服本判決，應於送達後20日內，向本院提出上訴狀並表明上
訴理由，如於本判決送達前提起上訴者，應於判決送達後10日內
補提上訴理由書（須附繕本）。
中    華    民    國  100     年    2     月    16    日
                              書記官  陳孟琳